臺灣臺中地方法院刑事判決
110年度訴字第1975號
公  訴  人  臺灣臺中地方檢察署檢察官
被      告  周廉峯



選任辯護人  林漢青律師
被      告  管明玉


選任辯護人  鄭廷萱律師
            王捷拓律師
上列被告因傷害案件，經檢察官提起公訴（110年度偵字第17681
號），本院判決如下：
    主    文
周廉峯犯傷害罪，處有期徒刑參月，如易科罰金，以新臺幣壹仟
元折算壹日。
管明玉犯傷害罪，處拘役貳拾日，如易科罰金，以新臺幣壹仟元
折算壹日。
    犯罪事實
一、周廉峯與管明玉係鄰居，周廉峯因與管明玉間有刑事訴訟等
    糾紛，對於管明玉存有怨隙，於民國109年9月9日23時許，
    見管明玉駕車返回臺中市○○區○○○路000巷0弄00號住處，竟
    基於傷害之犯意，於管明玉開啟事門下車後，即以徒手毆打
    、推擠等方式攻擊管明玉，致使管明玉受有頭部外傷併腦震
    盪、鼻骨骨折、雙肩擦傷、左側手肘擦傷、左側膝部挫傷等
    傷害;而管明玉於遭受攻擊過程中，亦基於傷害之犯意，出
    手與周廉峯相互拉扯、推擠，並一度以膝蓋頂壓周廉峯胸部
    ，且以手按壓周廉峯頭部之方式，將管明玉壓制地面，致使
    周廉峯受有臉、頭皮及頸挫傷、軀體、下肢及上肢挫傷等傷
    害。
二、案經周廉峯、管明玉訴由臺中市政府警察局烏日分局報告臺
    灣臺中地方檢察署檢察官偵查起訴。
    理    由
一、證據能力
　　本判決認定事實所引用之被告以外之人於審判外之言詞或書
    面證據等供述證據，公訴人、被告及辯護人在本庭審理時同
    意作為證據使用，復經本庭審酌認該等證據之作成無違法、
    不當或顯不可信之情況，依刑事訴訟法第159條之5第1項規
    定，均有證據能力；又本案認定事實引用之卷內其餘非供述
    證據，並無證據證明係公務員違背法定程序取得，依同法第
    158條之4規定反面解釋，亦均有證據能力。
二、認定事實所憑證據及理由
    訊據被告周廉峯雖坦承於上開時、地，徒手攻擊被告管明玉
    ，造成被告管明玉受有上開傷害之事實，然於警詢時及偵查
    中辯稱:伊當時服用鎮靜劑、FM2等憂鬱、躁鬱症藥物，於事
    發當下沒有意識，不記得發生什麼事云云，並具狀辯稱:係
    被告管明玉先行出言挑釁及出手推擠，才發生衝突的云云。
    訊據被告管明玉則矢口否認有何傷害犯行，辯稱:伊只是阻
    擋被告周廉峯，並沒有反擊或拉扯，亦未將被告周廉峯壓倒
    在地云云;辯護人亦辯稱:依被告周廉峯所提診斷證明書，不
    足證明該傷勢係被告管明玉所造成，且縱認被告周廉峯所受
    傷勢係被告管明玊之反抗行為所造成，被告管明玉所為亦屬
    正當防衛云云。經查:
　㈠被告周廉峯部分
　1.被告周廉峯於上開時、地，徒手攻擊被告管明玉，造成被告
    管明玉受有上開傷害乙節，為被告周廉峯所供認，並有被告
    管明玉於警詢時、偵查中之指證可按(見偵卷P39至40、P41
    至43、P124)，且有林新醫院診斷證明書附卷可佐(見偵卷P5
    7)，足認被告周廉峯確有傷害行為。
　2.又被告周廉峯雖以烏日林新醫院診斷證明書及藥物袋等資料
    為據(見偵卷P61至63、P91至97)，辯稱於事發當下沒有意識
    等情，證人即在場被告周廉峯之妻陳淑雅亦於本院審理時證
    稱:被告周廉峯是隔日看到現場錄影檔案，才知道發生什麼
    事等語(見本院卷P149)。然依上開診斷證明書及藥物袋所載
    ，被告周廉峯所罹精神疾病或所服藥物，並未有喪失行為意
    識之症狀或副作用情形，再者，警方於事發後到場，雙方均
    即為表明互不提告乙情，有警方職務報告在卷可參(見偵卷P
    29)，則被告周廉峯倘不知當時發生何事，又豈會於警方到
    場時即向警方表示不為提告?再者，依現場錄影檔案，更顯
    示被告周廉峯於拉扯、推擠過程中，對於證人陳淑雅出言「
    好了，好了」制止後，仍可了解證人陳淑雅語意，並隨即回
    應「我有什麼罪、我有什麼罪你講」(按被告周廉峯前因傷
    害被告管明玉犯行，經本院以105年度易字第1470號判處有
    罪確定，被告管明玉於同案中所涉恐嚇危害安全罪嫌，則經
    臺灣高等法院臺中分院以106年度上易字300號判處無罪確定
    【見本院卷P91至102之該等判決書，下稱前案】，被告周廉
    峯應係以該言語就前案質問被告管明玉)、「你不要管了」(
    按被告周廉峯應係以該言語表示證人陳淑雅不要插手衝突)
    等語，清楚表明自己行為動機，及要求證人陳淑雅不要插手
    衝突等情(見本院卷P63之現場錄影檔案勘驗筆錄)，足見被
    告周廉峯於事發當下並無喪失意識情形，其顯係因前案糾紛
    等情事，心生不滿，故意出手傷害被告管明玉，應具傷害之
    故意及責任能力甚明，其所辯於事發當下喪失意識及證人陳
    淑雅證稱被告周廉峯是隔日看到現場錄影檔案才知情等情，
    係卸責或偏頗維護被告周廉峯之詞，均不足為採。
　3.再被告周廉峯雖辯稱係被告管明玉先行出言挑釁及出手推擠
    等情，證人陳淑雅於本院審理時亦證稱:當時只有聽到被告
    周廉峯向被告管明玉說中秋節快樂，後來不知道為什麼2人
    發生肢體衝突等語(見本院卷P140)。然被告周廉峯在事發多
    日，已自行觀看現場錄影畫面，並經證人陳淑雅提醒或與證
    人陳淑雅曾為討論事發經過情形下，於110年3月8日初次警
    詢時，仍僅為事發時喪失意識等不實抗辯，並未提及何人先
    行出手(見偵卷P31至33)，於110年9月27日偵查中在場聽聞
    被告管明玉指證係下車後，突然遭受被告周廉峯攻擊乙情，
    亦未加以否認，並仍僅為事發時喪失意識等不實抗辯(見偵
    卷P124至125)，是實難認被告周廉峯所辯係被告管明玉先行
    出手推擠等情為真。又被告周廉峯與被告管明玉有前案糾紛
    乙節，已如前述，渠2人鄰居相處關係並非和睦，且渠2人住
    宅並非緊鄰，而係相距一段距離(見本院卷P144之證人陳淑
    雅於本院審理證述內容)，被告周廉峯在與被告管明玉相處
    不睦情形下，見被告管明玉駕車返回，豈會無故走近，並刻
    意向被告管明玉問好?是證人陳淑雅證稱被告周廉峯當時單
    純向被告管明玉說中秋節快樂之情，亦難認可信。再依被告
    管明玉於警詢時及偵查中均一致指證:係下車後突遭被告周
    廉峯攻擊乙情(見偵卷P40、P41、P124)，且核與現場錄影檔
    案顯示，其於事發當下經證人陳淑雅出言「好了、好了」制
    止後，即回應「我開車回來，回到家門口」(見本院卷P63之
    現場錄影檔案勘驗筆錄)等情，大致相符，是依被告周廉峯
    供述情形、其與被告管明玉相處關係、被告管明玉指證情形
    及現場錄影檔案等事證，被告管明玉指證上情應較為可信，
    堪認係被告周廉峰先行出手攻擊，其所辯係被告管明玉先行
    出手推擠或證人陳淑雅證稱被告周廉峯當時單純問好等情，
    亦係卸責或偏頗維護被告周廉峯之詞，仍均無可採。
  ㈡被告管明玉部分
  1.被告管明玉於遭受被告周廉峯攻擊後，確有出手與被告周廉
    峯拉扯、推擠，且一度以膝蓋頂壓被告周廉峯胸部及以手按
    壓被告周廉峯頭部之方式，將被告周廉峯壓制地面等情，有
    現場錄影檔案勘驗筆錄暨勘查報告附卷為證(見本院卷PP61
    至63、P67至75);而被告周廉峯於事發後未久，即於翌日109
    年9月10日13時14分許至醫院就診，並經診斷發現受有臉、
    頭皮及頸挫傷、軀體、下肢及上肢挫傷等傷害乙節，則有臺
    中榮民總醫院診斷證明書在卷可佐(見偵卷P59);再被告周廉
    峯所受上開傷勢，亦核與遭拉扯、推擠，並遭按壓地面可能
    造成傷勢情形，大致相符。足認被告管明玉確有反擊行為，
    並造成被告周廉峯受有上開傷害，堪認被告管明玉有傷害行
    為，被告管明玉所辯並無反擊行為或辯護人所辯被告周廉峯
    所受傷勢無法證明係被告管明玉所造成等情，尚無可採。
  2.按刑法第23條前段規定正當防衛，不罰之違法阻卻事由，係
    以行為人對於現在不法之侵害，本乎防衛自己或他人之權利
    意思，在客觀上有時間之急迫性，並實施反擊予以排除侵害
    之必要性，且其因而所受法益之被害，亦符合相當性之情形
    ，予以實施防衛行為（反擊）者，始稱相當，最高法院84年
    度台上字3449號判決意旨可資參照。查被告管明玉於遭受攻
    擊後，除出手與被告周廉峯拉扯、推擠外，並曾以膝蓋頂壓
    被告周廉峯胸部及以手(左手或雙手)按壓被告周廉峯頭部，
    將被告周廉峰壓制地面等情，有本院勘查報告即現場錄影檔
    案之畫面截取照片附卷為證(見本院卷P70至73)，而以膝蓋
    頂壓胸部之反擊行為，是否為排除攻擊之必要行為，已明顯
    有疑，且以手(左手或雙手)按壓頭部之行為，更非屬必要之
    防衛行為，而該等行為可能造成他人頭部、臉部、頸部、身
    軀之傷害，甚或因此掙扎造成四肢上之擦挫傷等傷害，則為
    年滿60歲且具一定知識經驗之被告管明玉所知悉，是被告管
    明玉在此知悉情形下，仍以該等非為必要之反擊行為，造成
    被告周廉峯受有上開傷害，自具傷害之認知及意欲，其所為
    核與正當防衛要件即具必要性防衛行為，有所不符，辯護人
    所辯被告管明玉所為反擊行為屬正當防衛，得阻卻違法之情
    ，自非可採。
  ㈢綜上，本案事證明確，被告2人上開犯行均堪予認定，應依 
    法論罪科刑。
三、論罪科刑
　㈠核被告周廉峯、管明玉所為，均係犯刑法第277條第1項之傷
    害罪。
　㈡按防衛行為過當者，得減輕或免除其刑，刑法第23條但書定
    有明文。查被告管明玉以膝蓋頂壓胸部及以手按壓頭部等反
    擊行為，雖非必要之防衛行為，惟被告管明玉並非先行出手
    攻擊之一方，且其係在遭受被告周廉峯攻擊後，方出手與被
    告周廉峯拉扯、推擠，並以上開反擊行為壓制被告周廉峯，
    亦無客觀事證顯示其有揮拳攻擊之情形，可見被告管明玉上
    開反擊行為，應屬出於防衛意思，而逾越必要程度之過當防
    衛行為，爰依上開規定，減輕其刑。　
  ㈢爰以被告之責任為基礎，審酌：1.被告周廉峯不思理性處理
    前案等糾紛，以上開方式攻擊被告管明玉，造成被告管明玉
    受有上開傷害，被告管明玉於遭受攻擊後，以上開逾越必要
    程度之行為反擊，造成被告周廉峯受有上開傷害，渠2人所
    為均有不該。2.被告2人自陳之身心情狀、智識程度、家庭
    經濟狀況（見本院卷P58至59、P158）暨各自犯罪動機、手
    段、所生實害等一切情狀，分別量處如主文所示之刑，並諭
    知易科罰金之折算標準，以資懲儆。
據上論斷，應依刑事訴訟法第299條第1項前段，刑法第277條第
1項、第23條但書、第41條第1項前段，刑法施行法第1條之1第1
項，判決如主文。
本案經檢察官張文傑偵查起訴，由檢察官林卓儀到庭實行公訴。
 
中　　華　　民　　國　　111 　年　　1　　月　　12　　日
                  刑事第二庭  審判長法  官  陳淑芳
　　　　　　　　　                  法  官  徐煥淵
　　　　　　　　　                  法  官  王振佑
以上正本證明與原本無異。
如不服本判決應於收受判決後20日內向本院提出上訴書狀，並應
敘述具體理由；其未敘述上訴理由者，應於上訴期間屆滿後20日
內向本院補提理由書（均須按他造當事人之人數附繕本）「切勿
逕送上級法院」。
                                    書記官  王淑燕
中　　華　　民　　國　　111  　年　　1　　月　　12　　日
附錄論罪科刑法條:
刑法第277條
傷害人之身體或健康者，處 5 年以下有期徒刑、拘役或 50 萬
元以下罰金。
犯前項之罪，因而致人於死者，處無期徒刑或 7 年以上有期徒
刑；致重傷者，處 3 年以上 10 年以下有期徒刑。